【裁判字號】    97,訴,105
【裁判日期】    980706
【裁判案由】    損害賠償
【裁判全文】
臺灣臺東地方法院民事判決               97年度訴字第105號
原      告  甲○○
訴訟代理人  饒斯棋律師
被      告  丙○○
訴訟代理人  吳漢成律師
上列當事人間請求損害賠償事件，本院於民國98年6月22日言詞
辯論終結，判決如下：
    主      文
原告之訴及假執行之聲請均駁回。
訴訟費用新臺幣陸仟貳佰參拾元由原告負擔。
    事實及理由
一、按訴狀送達後，原告不得將原訴變更或追加他訴，但「請求
    之基礎事實同一者」、「不甚礙被告之防禦及訴訟之終結者
    」，不在此限，民事訴訟法第255條第1項第2款、第7款定有
    明文。經查，本件原告起訴時係依侵權行為及不當得利之規
    定，請求被告給付新臺幣（下同）526,240元，嗣於民國98
    年4月9日準備書狀陳明依民法第360條之規定，請求債務不
    履行之損害賠償（卷第158頁），及一併依侵權行為及不當
    得利向原告請求賠償，核屬訴之追加，雖被告對上開訴之追
    加表示反對，惟此一追加所據以請求之基礎事實為被告以南
    投出產之四季春茶葉混充臺東鹿野金萱茶出賣予原告，與原
    訴核屬同一，亦不甚礙被告之防禦及訴訟之終結，依上開說
    明，應予准許，合先敘明。
二、原告主張：被告為臺東地區農會茶葉產銷班之班員，在臺東
    縣卑南鄉○○村○○路342之1號開設茶廠，並於初鹿牧場設
    有賣場，於96年2月初與原告接洽表示欲出售茶葉，並保證
    其所出產之茶葉均係臺東當地所出產之金萱茶葉品種（台茶
    27號），兩造遂於96年2月初以口頭訂立茶葉買賣之繼續性
    契約，約定茶種為臺東當地出產品質較佳之金萱茶葉，價格
    為每臺斤350元。被告即自96年2月7日起陸續出貨予原告，
    原告將買受之茶葉多數贈與客戶，部分則轉售於駱馬極速有
    限公司。詎原告友人於97年3月初試喝該茶葉時，竟發現被
    告所交付之茶葉係混雜較劣質之四季春茶種，經原告向被告
    質問，被告仍矢口否認。原告遂以詐欺為由向臺灣臺東地方
    法院檢察署提出告訴，經臺灣臺東地方法院檢察署檢察官將
    被告販售予原告之茶葉送由行政院農業委員會茶葉改良場（
    下稱農委會茶改場）鑑定，始知被告交付之茶葉中竟高達
    90% 以上係以低價之四季春品種茶葉混裝冒充，而該四季春
    之價格每臺斤僅130元。查被告自96年2月7日至97年4月21日
    止，總計出貨3,539臺斤之茶葉予原告，原告支付之價金為
    837,400元，故被告已獲得526,240元【計算式：837,400元
    ÷350元/臺斤＝2,392臺斤；2,392臺斤×（350元－130元）
    ＝526,240元】之利益，原告爰依侵權行為、不當得利及債
    務不履行之法律關係提起本訴等語。並聲明：(一)被告應給付
    原告526,240元，及自起訴狀繕本送達之翌日起至清償日止
    ，按週年利率5%計算之利息。(二)願供擔保，請准宣告假執行
    。
三、被告則以：原告曾表示欲出售茶葉給臺灣中國石油股份有限
    公司（下稱中油公司），須大量貨源，被告因而主動接洽原
    告，欲將自行生產之茶葉出售與原告。兩造於96年2月初訂
    立契約時並未約定茶葉之品種，亦無簽訂書面買賣契約。被
    告出售予原告之茶葉包含烏龍、金萱及四季春等，非如原告
    所聲稱僅有金萱茶此單一品種，況臺灣的茶葉品種中並無所
    謂之台茶27號。被告於銷貨日報表上之所以僅記載金萱茶，
    純係順應原告之要求。被告出貨前，原告均會親至被告住所
    試喝，亦曾至工廠參觀製茶過程，並參與分裝工作，茶葉分
    裝完畢後送至原告住所，再由工人貼上商標，並由原告從中
    抽取一盒讓在場之人試喝。原告於97年3月間曾表示被告所
    售之茶葉有異樣，被告即口頭答應原告得於5月底前辦理退
    貨，惟原告並未於期限內辦理退貨，甚且於97年3月12日至
    同年4月21日仍向被告進貨205臺斤茶葉，並於97年3月10日
    至同年4月17日間陸續支付貨款共90,000元。原告直至97年6
    月間始突然要求退貨，被告才因此拒絕。嗣後，因原告所積
    欠自96年12月至97年4月之貨款皆未付清，故被告因而亦未
    再履行交付貨物之義務。詎原告竟於97年5月21日以銷貨日
    報表為證，向本院聲請假扣押被告之不動產；被告則於同年
    7月17日以本院97年度司票字第361號本票裁定聲請強制執行
    ，始發現原告竟係一人頭董事長，名片上雖印有無農藥殘留
    檢驗通過標章及檢驗員代表甲○○等字樣，惟經被告向農業
    試驗所查詢，並無甲○○此研究員，且原住民果菜合作社亦
    停止運作，原告名片上之頭銜皆為烏有。況原告與被告洽商
    時總聲稱不懂茶葉，卻能於97年9月9日茶葉改良場檢驗報告
    結果出來前，預先於97年8月4日知悉送交檢驗之茶葉中高達
    90%以上係四季春品種，實有可疑之處，查原告曾於97年5月
    初向訴外人黃順來購買約200臺斤四季春品種茶葉，是原告
    送交檢驗之茶葉是否為被告所售之貨物，容有疑義等語，資
    為抗辯。並聲明：(一)原告之訴及假執行之聲請均駁回。(二)如
    受不利之判決，願供擔保免為假執行。
四、下列事實，為兩造所不爭執，並有銷貨日報表（卷第9-18頁
    ）、銷售明細表（卷第19-20頁）、原告支付價金收據（卷
    第21頁）、本院97年度司票字第361號民事裁定及聲請狀（
    卷第22-28頁）、臺灣臺東地方法院檢察署檢察官97年度偵
    字第989號不起訴處分書（卷第67-69頁）、97年度偵字第98
    9號刑事再議聲請狀（卷第73-80頁）、農委會茶改場茶葉鑑
    定報告（卷第171-172頁）、本院東院義97執地字第7927號
    執行命令（卷第190頁）、駱馬極速有限公司登記資料查詢
    表（卷第191-192頁）、池野有機烏龍茶行營利事業設立資
    料查詢表（卷第193頁）、中油公司油品行銷事業部92年12
    月17日函（卷第204-205頁）、97年6月3日卑南初鹿郵局第4
    號存證信函（卷第50頁）等件影本各1份及原告於中油公司
    販賣茶葉之照片3幀（卷第121-122頁）在卷可稽，復經本院
    調閱臺灣臺東地方法院檢察署97年度偵字第989號（含該署
    97年度交查字第49號）偵查卷宗查核無誤，堪信為真實，爰
    採為判決之基礎：
（一）96年2月間，被告為臺東地區農會茶葉產銷班之班員，在
      臺東縣卑南鄉○○村○○路342之1號開設茶廠，兩造以口
      頭訂立茶葉買賣之繼續性契約，約定由被告以每臺斤350
      元之價格出賣茶葉予原告。
（二）被告自96年2月7日至97年4月21日止，一共交付3,539臺斤
      之茶葉予原告，原告已支付837,400元價金。
（三）原告自96年12月至97年4月之貨款均未付清，被告自97年4
      月21日起亦未履行交付貨物之義務，
（四）被告曾持原告簽發之如附表所示6紙本票（金額合計541,6
      50元）向本院聲請強制執行，經本院於97年5月22日以97
      票司字第361號裁定准予強制執行。
（五）被告於97年6月13日以存證信函通知原告，內容為「甲○○先生你欠丙○○貨款為541,650元整，多次催款你拒付
      。之後找藉口為茶葉混次級品為由。每次所要貨之前未包
      裝都由你甲○○檢查與試喝，你甲○○親口說可以品質沒
      問題我丙○○再作包裝你甲○○也曾參與包裝。稱讚丙○○的製荼技術高。現在你甲○○付不出貨款，故意刁難，
      避不出面、電話不接，丙○○曾提議97年5月31日前把所
      欠貨款的貨退回，日期已過不再接受退貨，寄存證信函。
      請甲○○，出面處理。」。
（六）原告以被告詐欺為由提起告訴，經臺灣臺東地方法院檢察
      署檢察官於97年11月28日以97年度偵字第989號為不起訴
      處分；原告不服提出再議，經臺灣高等法院花蓮分院檢察
      署於98年1月10日以98年度上聲議字第10號處分書予以駁
      回，原告仍不服，向本院聲請交付審判，現由本院審理中
      。
（七）臺灣臺東地方法院檢察署檢察事務官於97年6月30日前往
      原告住處採取被告所售茶葉共計158包，並將在茶葉外包
      裝採得被告夫蘇殷德指紋之編號A08號茶葉送由農委會茶
      改場鑑定茶種、價格，經該會於97年9月9日鑑定結果略為
      「一、該茶樣90％以上為機械採收之四季春品種，其他品
      種約10％，因茶樣已存放多時，無法分辨季節。二、金萱
      茶為廣義烏龍茶之一種。三、南投縣名間鄉茶區95％以上
      為機械採收。四、臺東金萱茶冬季價格每台斤450-600元
      、夏秋季每台斤350-500元；烏龍茶春冬季600-1,000元；
      夏秋季450-600元；南投縣名間鄉四季春冬季價格約300-5
      00元；夏秋季200-300元；烏龍茶春冬季600-800元；夏秋
      季300-400元。（以上均為批發價元/斤）」。
五、兩造爭執事項為：
    原告依侵權行為、不當得利或債務不履行之法律關係，擇一
    請求被告給付，有無理由？數額以何為當？
六、得心證之理由：
（一）按當事人主張有利於己之事實者，就其事實有舉證之責任
      ，民事訴訟法第277條定有明文。是主張法律關係存在之
      當事人，須就該法律關係發生所須具備之特別要件，負舉
      證責任，而主張法律關係變更或消滅之當事人，則須就該
      法律關係變更或消滅所須具備之特別要件，負主張及舉證
      之責任，此為舉證責任分配原則。原告固主張與兩造約定
      買賣之茶種為臺東當地出產品質較佳之金萱茶葉，惟為被
      告所否認，則原告對此自負有舉證之責任。經查：
    1.原告固提出銷貨日報表（卷第9-18頁）為證，惟觀諸銷貨
      日報表上品號摘要欄內，僅載明「金萱茶」、「金萱茶紅
      」、「金萱茶綠」等字樣，並未記載「臺東產金萱茶」或
      「台茶27號」，尚難認銷貨日報表上之記載即屬特定買賣
      標的限於臺東產之金萱茶。況原告自96年2月7日至97年4
      月21日止，14個月內共向被告購入3,539臺斤之茶葉，且
      自承將部分買受之茶葉以每半斤210元賣給駱馬極速有限
      公司，再由駱馬極速有限公司以每半斤250元之價格販售
      予中油公司，中油公司則以每半斤298元之價格出售（見
      本院98年4月14日及98年4月29日言詞辯論筆錄，卷第179
      頁、第212頁），要見原告向被告購入茶葉之初，即係為
      販售求利，稽諸交易習慣，進貨商（即原告）與供應商（
      即被告）間如有約定特定交易品種，則為杜爭議，應無不
      予記明之理，然本件銷貨日報表上卻僅記載「金萱茶」，
      而非「臺東產金萱茶」或「台茶27號」，足見雙方並未約
      定以該特定茶種為交易內容。且以原告購入及轉售茶葉時
      間之長、數量之多，顯然本身對茶葉亦有一定之認識，而
      非一般對茶葉外行之消費者，若非知悉購進之茶葉品種為
      何，豈敢貿然購進大量茶葉轉賣牟利？又原告購買茶葉之
      主要目的既在供由駱馬極速有限公司轉賣中油公司出售，
      則不論原告或駱馬極速有限公司對於所販售茶葉之種類、
      品質為何，應無毫不加留意之理，矧原告向被告購買茶葉
      長達14個月之久，期間卻未曾見原告或駱馬極速有限公司
      對茶葉種類、品質有所質疑，堪信期間被告應無未依約定
      品質交付茶葉之情。
    2.原告雖舉證人乙○○證詞為證，惟依證人乙○○證述：曾
      於96年農曆9月、97年3月兩次和原告至被告處買茶葉，當
      時並沒有說要買何種茶葉，也沒有試喝或選茶葉，去拿了
      茶葉就走了等語（見本院98年4月29日言詞辯論筆錄，卷
      第209-210頁）觀之，證人雖曾和原告前往被告處拿取茶
      葉，惟並未聽聞兩造所交易之茶葉品種為何，是原告謂證
      人乙○○可證明被告親口陳稱其所出售之茶葉為臺東金萱
      茶云云，核與證人到庭陳述之言不符，自難憑採。
    3.原告雖另以被告於97年5月30日在財政部臺灣省南區國稅
      局臺東縣分局訪談時陳稱：伊只銷售自行生產之茶葉，生
      產之茶葉為金萱，烏龍很少等語（見臺東地方法院檢察署
      97年度交查字第49號卷第199頁），主張被告確曾告知原
      告其出售之茶葉為自行生產之金萱茶。惟查，上開訪談乃
      因原告以被告漏開發票，涉逃漏稅捐為由，向財政部臺灣
      省南區國稅局臺東縣分局檢舉後所為，即令被告係為了避
      免受營業稅捐之稽徵，而隱匿入出貨之事實，惟尚難遽此
      即謂被告曾向原告宣稱其所販售者均為自產之臺東金萱茶
      ，是原告執此謂被告確向其保證所販售之茶葉品質，亦屬
      無據。
    4.雖然，上開送由農委會茶改場鑑定之158包茶葉，90％以
      上為機械採收之四季春，足證被告所售予原告之茶葉當中
      ，確有混摻四季春之情形。惟依農委會茶改場上開茶葉鑑
      定報告記載：「金萱茶為廣義烏龍茶之一種。」、「南投
      縣名間鄉茶區95％以上為機械採收，臺東金萱茶冬季價格
      每台斤450-600元、夏秋季每台斤350-500元；烏龍茶春冬
      季600-1,000元；夏秋季450-600元；南投縣名間鄉四季春
      冬季價格約300-500元；夏秋季200-300元；烏龍茶春冬季
      600-800元；夏秋季300-400元。（以上均為批發價元/斤
      ）」等語觀之，臺東金萱茶最低批發價亦需每台斤350至
      500元，則被告焉有可能以每臺斤350元之價格出售？反之
      ，觀諸被告販售之茶葉價格，乃介乎臺東金萱茶及南投縣
      名間鄉四季春二者價格之間，則若以四季春與金萱、烏龍
      等茶種混摻而販售，應係合理之價格，是被告辯稱：出售
      予原告之茶葉包含烏龍、金萱及四季春等，而非只有金萱
      茶，於銷貨日報表上僅記載金萱茶，純係順應原告之要求
      等語，即屬可採，故尚無法以上開鑑定結果，即認被告有
      未依約定品質交付茶葉之情事。
    5.再者，原告自承：訴外人洪志遠告訴伊，如果是臺東的金
      萱茶，價格絕對不只350元，最少要750元以上，再加工資
      就不止等語（見臺東地方法院檢察署97年度交查字第49號
      卷第31頁所附97年7月1日詢問筆錄），則被告既係以每臺
      斤350元，而非以每臺斤750元之價格將茶葉販賣給原告，
      益證被告並無以劣質茶矇混詐稱係臺東金萱茶，再以高價
      販售予原告之情。況以兩造交易數量之大、時間之長，且
      均對茶葉行情具有一定程度之了解，若謂原告確信被告以
      每臺斤350元之低價販賣者，係每臺斤750元以上之高價茶
      葉，並於購入茶葉後復僅以遠低於市場行情之每臺斤420
      元（每半斤210元）價格販售予駱馬極速有限公司，乃不
      合於情理之至，足徵原告於購買茶葉當時，已知被告販賣
      之茶葉並非臺東金萱茶，而係成本低於每臺斤350元之茶
      葉無疑，是被告辯稱兩造並未約定購買臺東金萱茶乙情，
      應屬可信。
（二）綜上，原告既無法證明兩造曾約定之買賣茶葉品質為何，
      及被告有何以低價茶葉混充高價茶葉出售之舉，即難謂被
      告有未依債務本旨給付或不法詐得原告價款之情。而原告
      受有837,400元，係基於兩造茶葉買賣價金，難謂無法律
      上原因而受有利益，亦未致原告受有何等損害，自亦與不
      當得利之要件不符。
七、綜上所述，原告不能證明被告有保證其所販售之茶葉品質為
    何及因被告販售茶葉致其實際上受有何損害，是其依債務不
    履行、不當得利及侵權行為之法律關係，請求被告給付526,
    240元，及自起訴狀繕本送達之翌日起至清償日止，按週年
    利率5%計算之利息，為無理由，應予駁回；其假執行之聲請
    亦失所附麗，應併予駁回。
八、末按法院為終局判決時，應依職權為訴訟費用之裁判，民事
    訴訟法第87條第1項定有明文。經計算本件之訴訟費用為6,2
    30元（裁判費5,730元及證人旅費500元），爰判決如主文第
    2項所示。
九、本件判決基礎已臻明確，兩造其餘攻防方法及訴訟資料，經
    本院審酌後，核與判決不生影響，無逐一論駁之必要，併此
    敘明。
據上論結，原告之訴為無理由，依民事訴訟法第78條，判決如主
文。
中    華    民    國    98    年    7     月     6    日
                             民事庭法  官  范乃中
以上正本係照原本作成。
如對本判決上訴，須於判決送達後20日內向本院提出上訴狀
                                   書記官  涂曉蓉
中    華    民    國    98    年    7     月     6    日
附表：
┌─┬───────────┬─────────┬───────────┬───────────┬────────┬──┐
│編│發        票        日│  票  面  金  額  │到        期        日│  利  息  起  算  日  │ 票  據  號  碼 │備考│
│號│                      │  （新  臺  幣）  │                      │                      │                │    │
├─┼───────────┼─────────┼───────────┼───────────┼────────┼──┤
│０│96年11月15日          │105,000元         │97年2月1日            │97年2月1日            │299810          │    │
│０│                      │                  │                      │                      │                │    │
│１│                      │                  │                      │                      │                │    │
├─┼───────────┼─────────┼───────────┼───────────┼────────┼──┤
│０│96年12月19日          │140,000元         │97年2月29日           │97年2月29日           │299811          │    │
│０│                      │                  │                      │                      │                │    │
│２│                      │                  │                      │                      │                │    │
├─┼───────────┼─────────┼───────────┼───────────┼────────┼──┤
│０│96年12月19日          │52,500元          │無                    │96年12月19日          │299812          │    │
│０│                      │                  │                      │                      │                │    │
│３│                      │                  │                      │                      │                │    │
├─┼───────────┼─────────┼───────────┼───────────┼────────┼──┤
│０│97年1月23日           │175,550元         │97年3月30日           │97年3月30日           │299813          │    │
│０│                      │                  │                      │                      │                │    │
│４│                      │                  │                      │                      │                │    │
├─┼───────────┼─────────┼───────────┼───────────┼────────┼──┤
│０│97年2月2日            │12,600元          │97年3月30日           │97年3月30日           │299814          │    │
│０│                      │                  │                      │                      │                │    │
│５│                      │                  │                      │                      │                │    │
├─┼───────────┼─────────┼───────────┼───────────┼────────┼──┤
│０│97年3月13日           │56,000元          │97年4月30日           │97年4月30日           │299816          │    │
│０│                      │                  │                      │                      │                │    │
│６│                      │                  │                      │                      │                │    │
└─┴───────────┴─────────┴───────────┴───────────┴────────┴──┘


司法院資訊處製作；財團法人民間司法改革基金會備份。
